臺灣臺中地方法院民事判決  
111年度中訴字第3號
原      告  温文傑  

訴訟代理人  劉錦勳律師
            賴鴻鳴律師
被      告  江瑾威  

訴訟代理人  張方俞律師
複代理人    呂思頡律師
上列當事人間請求給付票款等事件，本院於民國111年7月19日言
詞辯論終結，判決如下：
    主  文
原告之訴及其假執行之聲請均駁回。
訴訟費用由原告負擔。
    事實及理由
壹、程序方面：
    按訴狀送達後，原告不得將原訴變更或追加他訴。但請求之
    基礎事實同一者、擴張或縮減應受判決事項之聲明者，不在
    此限，民事訴訟法第255 條第1項第2、3款定有明文。所謂
    請求之基礎事實同一，係指變更或追加之訴與原訴之主要爭
    點有其共同性，各請求利益之主張在社會生活上可認為同一
    或關連，而就原請求之訴訟及證據資料，於審理繼續進行在
    相當程度範圍內具有同一性或一體性，得期待於後請求之審
    理予以利用，俾先後兩請求在同一程序得加以解決，避免重
    複審理，進而為統一解決紛爭者，即屬之。經查，本件原告
    於起訴請求給付票款，訴之聲明請求：「被告應給付原告新
    臺幣（下同）70萬元」（見本院卷第31頁），嗣原告於民國
    110年9月22日具狀（見本院卷第49頁）將聲明變更為：「被
    告應給付原告70萬元，及自民國109年7月17日起至清償日止
    ，按年利率百分之6計算之利息」，核屬擴張應受判決事項
    之聲明，應予准許。復於上開追加變更狀追加民法第184條
    第1項、第2項之侵權行為法律關係為請求權基礎，及於111
    年1月11日具狀（見本院卷宗第73頁）追加民法第226條第1
    項給付不能為請求權基礎，核屬訴之追加，本院審酌原訴與
    追加之訴之主要爭點具有共同性，各請求利益在社會生活上
    可認為同一，且原訴及追加之訴之證據資料亦得相互援用，
    使該先後各請求得在同一訴訟程序獲得解決，應認原訴及追
    加之訴之請求基礎事實同一，依前揭說明，原告所為訴之追
    加即無不合，亦應予准許。
貳、實體方面：
一、原告主張：被告簽發如附表所示之支票2紙（下稱系爭支票
    ），票面金額共計新臺幣（下同）70萬元，交付予訴外人江
    孟軒，嗣江孟軒因急需用錢，遂持系爭支票向原告借款，待
    系爭支票屆期後，江孟軒卻懇求原告不要將系爭支票兌現，
    給予江孟軒時間處理，詎原告於109年7月6日至銀行提示未
    獲付款，被告竟以系爭支票遺失為由，向銀行申請掛失止付
    ，辦理遺失票據申報等手續，並向法院聲請公示催告、除權
    判決，致系爭支票失其效力，則被告顯然觸犯刑法第171條
    未指明犯人誣告罪以及刑法第214條使公務員登載不實罪。
    被告故意犯罪侵害原告之權利，且係故意以背於善良風俗之
    方法，加損害於原告，同時違反保護他人之法律，致原告權
    利受損，亦係故意以背於善良風俗之方法，加損害於原告，
    使原告無法依票據關係獲得清償，侵害原告一般財產上利益
    ，原告自得依民法第184條第1、2項規定，請求損害賠償。
    兩造間本有給付票款之債權債務關係存在，因被告違法聲請
    除權判決，致原告無法依票據關係請求，此可歸責於被告，
    請求給付票款債權已屬給付不能，屬債權之消極侵害， 應
    屬民法第226條第1項所規定之給付不能。爰依票據、侵權行
    為及債務不履行之法律關係，提起本件訴訟等語。並聲明：
    ㈠被告應給付原告70萬元，及自109年7月17日起至清償日止
    ，按年利率百分之6計算之利息。㈡原告願供擔保請准宣告假
    執行。
二、被告則以：其係向江孟軒購買電腦軟體而交付系爭支票，嗣
    因江孟軒未交付電腦軟體，欲向江孟軒取回系爭支票，惟江
    孟軒告知系爭支票遺失，被告始向銀行辦理掛失止付，並於
    110年1月6日經本院以109年度除字第646號除權判決，宣告
    系爭支票無效，況其與原告並不相識，亦無從知悉江孟軒曾
    持系爭支票向原告借款，兩造間亦未有任何債權債務關係等
    語，資為抗辯。並聲明：㈠原告之訴駁回。㈡如受不利之判決
    ，願供擔保免為假執行。
三、得心證之理由：
  ㈠原告主張被告簽發系爭支票交付予訴外人江孟軒，再由江孟
    軒以借款為原因關係交付予原告，嗣被告以系爭支票遺失為
    由，向銀行申請掛失止付，辦理遺失票據申報等手續，並向
    法院聲請公示催告、除權判決，致系爭支票失其效力等情，
    業據其提出與所述相符之支票（見支付命令卷第33至35頁）
    及退票理由單（見支付命令卷第31頁），並有本院109年度
    司催字第526號裁定（見本院卷第45頁）及本院109年度除字
    第646號除權判決（見本院卷第47頁）在卷可稽，且為被告
    所不爭執，堪信原告主張之事實為真實。
  ㈡至於原告主張被告以遺失為由，向銀行申請掛失止付，辦理
    遺失票據申報等手續，並向法院聲請公示催告、除權判決，
    致系爭支票失其效力，觸犯刑法上之誣告、使公務員登載不
    實罪，係屬民法第184條第1、2項之侵權行為等情，則為被
    告所否認，並以前詞置辯。經查，原告雖提出其與江孟軒之
    LINE對話紀錄，江孟軒稱：「傑哥（即原告）我去找你時就
    有麻煩傑哥，我是拿票給你借錢，我朋友我也是拜託他借我
    票我需要週轉，那時候我朋友他挺我很多票，有的確實不見
    了。」（見本院卷第139頁），且依111年5月31日其與江孟
    軒之對話錄音譯文，原告問：「他（即被告）知道你是要拿
    （系爭支票）來跟我借錢的嗎？」江孟軒稱：「知道啊，從
    頭到尾，我兩邊都是實話實講，我就是需要錢，所以我需要
    支票去借錢。」（見本院卷第143頁），然依本院職權調閱
    臺灣臺中地方檢察署110年度他字第6799號卷內所附江孟軒
    與被告之LINE對話紀錄，被告向江孟軒催促返還支票，江孟
    軒卻向被告表示「該給的不會少一張給你」、「都在我這跟
    朋友沒有了」 等語（見110年度他字第6799號卷第51至57頁
    ），並未告知系爭支票交付他人週轉借款無法取回，顯見江
    孟軒之陳述並非一致，是尚難依據江孟軒所述，即認定被告
    辦理遺失票據申報手續前已知悉系爭支票並未遺失，而觸犯
    誣告及使公務員登載不實罪。又原告遭被告提告涉嫌侵占系
    爭支票後，亦對被告提出誣告罪告訴，業經臺灣臺中地方檢
    察署檢察官為不起訴處分，並經臺灣高等檢察署臺中檢察分
    署駁回再議確定，業經本院依職權調閱臺灣臺中地方檢察署
    110年度他字第6799號、111年度偵字第7號、臺灣高等檢察
    署臺中檢察分署111年度上聲議字第674號卷宗查核在案，是
    以原告主張被告觸犯誣告罪、使公務員登載不實罪乙節，尚
    無可採。
　㈢按民法第184條第1項前段規定侵權行為之成立，須行為人因
    故意過失不法侵害他人權利，亦即行為人須具備歸責性、違
    法性，且不法行為與損害間有相當因果關係，始能成立，又
    主張侵權行為損害賠償請求權之人，對於侵權行為之成立要
    件應負舉證責任；就違法性而論，倘行為人所從事者為社會
    上一般正常之交易行為或經濟活動，除被害人能證明其具有
    不法性外，亦難概認為侵害行為，以維護侵權行為制度在於
    兼顧「權益保護」與「行為自由」之旨意。而同法第184條
    第1項後段及第2項所規範之侵權行為態樣，需以行為人故意
    以背於善良風俗之方法加損害於他人或有違反保護他人法律
    之行為並其違反保護他人法律之行為與損害之發生間有相當
    因果關係等為其要件(最高法院89年度台上字第2560號、100
    年度台上字第328號、100年度台上字第390號判決意旨參照)
    。原告主張被告觸犯誣告、使公務員登載不實罪之行為，係
    不法侵害原告權利、財產上利益，亦係故意以背於善良風俗
    之方法加損害於原告等情，惟原告未能舉出被告確有謊報系
    爭支票遺失之證據資料，已如前述，難認被告申請掛失止付
    ，辦理遺失票據申報等行為係具有不法性之侵權行為，原告
    主張依侵權行為之法律關係，請求被告負損害賠償責任，即
    無理由。
　㈣又按因可歸責於債務人之事由，致給付不能者，債權人得請
    求賠償損害，民法第226條第1項分別定有明文。原告主張其
    與被告間存在系爭支票之票據法律關係，因被告不察即申請
    公示催告、除權判決，係可歸責於被告之事由致給付不能，
    被告應負損害賠償責任。惟查，系爭支票經上開除權判決宣
    告為無效，亦因原告未於期間內合法聲請撤銷除權判決，以
    致兩造間已無票據債權債務關係，且金錢債務在法律上不生
    給付不能，自無適用民法第226條規定之餘地。兩造間復無
    其他債權債務關係存在，則原告依票據及債務不履行之法律
    關係，請求被告給付票款或賠償損害70萬元，自屬無據。
四、綜上所述，原告依票據、侵權行為及債務不履行之法律關係
    ，請求被告給付70萬元，及自109年7月17日起至清償日止，
    按年息百分之6計算之利息，為無理由，應予駁回。原告之
    訴既經駁回，其假執行之聲請即失所依附，應併予駁回。
五、因本案事證已臻明確，兩造其餘主張陳述及所提之證據，均
    毋庸再予審酌，附此敘明。
六、訴訟費用負擔之依據：民事訴訟法第78條。
中　　華　　民　　國　　111 　年　　8 　　月　　16　　日
                      臺灣臺中地方法院臺中民事庭
                                  法　官　吳蕙玟
以上正本係照原本作成。
如不服本判決，應於送達後20日內，向本院提出上訴狀並表明上
訴理由，如於本判決宣示後送達前提起上訴者，應於判決送達後
20日內補提上訴理由書（須附繕本）。如委任律師提起上訴者，
應一併繳納上訴審裁判費。
中　　華　　民　　國　　111 　年　　8 　　月　　16　　日
                                  書記官　楊思賢